【裁判字號】    99,上訴,1819
【裁判日期】    990928
【裁判案由】    偽造文書等
【裁判全文】
臺灣高等法院刑事判決                99年度上訴字第1819號
上  訴  人  臺灣板橋地方法院檢察署檢察官
被      告  乙○○
上列上訴人因被告偽造文書等案件，不服臺灣板橋地方法院98年
度訴字第3294號，中華民國99年4月15日第一審判決（起訴案號
：臺灣板橋地方法院檢察署98年度偵字第19122號），提起上訴
，本院判決如下：
    主  文
原判決撤銷。
乙○○共同行使偽造私文書，足以生損害於公眾及他人，處有期
徒刑肆月，如易科罰金，以新臺幣壹仟元折算壹日。扣案之偽造
「甲○○」國民身分證、全民健康保險卡各壹張及偽造「甲○○
」印章壹枚均沒收。
    事  實
一、乙○○因缺錢花用，與真實姓名年籍不詳綽號「小偉」之成
    年男子（由臺灣板橋地方法院檢察署檢察官另案偵辦中）共
    同基於偽造及行使偽造國民身分證、行使偽造特種文書及行
    使偽造私文書之犯意，約定由「小偉」提供偽造他人名義之
    證件及印章後交與乙○○，推由乙○○冒用他人名義至金融
    機構申請開立存款帳戶，再將帳戶存摺、提款卡及密碼，連
    同偽造證件及印章均交還「小偉」，每開立完成1個帳戶，
    乙○○可向「小偉」收取新臺幣4000元之報酬。謀議既定後
    ，由乙○○先將其所有之照片交與「小偉」，再由「小偉」
    套用以不詳方式取得之「甲○○」個人資料，以不詳方式偽
    造國民身分證及全民健康保險卡各1張，並將乙○○之相片
    張貼、列印於上開國民身分證、全民健康保險卡上，復偽刻
    「甲○○」之印章1枚後，將上開偽造完成之證件及印章均
    置於臺中市○○路中友百貨公司1樓置物櫃內，由乙○○於
    民國98年7月9日上午某時前往領取。乙○○取得上開偽造「
    甲○○」名義之國民身分證、全民健康保險卡各1張及偽造
    「甲○○」名義之印章1枚後，於同日中午12時許，持上開
    偽造證件及印章，前往臺北縣樹林市○○路○段189號之華南
    商業銀行樹林分行（下稱華南銀行），冒用甲○○名義填寫
    開戶申請書、印鑑卡，並在開戶申請書、印鑑卡上偽造「甲
    ○○」之簽名及印文，復將上開偽造之國民身分證、全民健
    康保險卡及開戶申請文件一併提出於不知情之行員李明芳而
    行使之，欲向華南銀行申請開立存款帳戶以騙取「甲○○」
    名義之存摺、提款卡等物，足生損害於甲○○本人及戶政機
    關、中央健康保險局、華南銀行對於個人資料管理之正確性
    。嗣經李明芳發覺有異後報警處理，為警當場查獲而未完成
    開戶，並扣得上開偽造「甲○○」名義之國民身分證、全民
    健康保險卡各1張及偽造「甲○○」名義之印章1枚，始悉上
    情。
二、案經臺北縣政府警察局樹林分局移送臺灣板橋地方法院檢察
    署檢察官偵查起訴。
    理  由
一、按被告以外之人（包括證人、鑑定人、告訴人、被害人及共
    同被告等）於審判外之陳述雖不符刑事訴訟法第159 條之1
    至之4 等4 條之規定，而經當事人於審判程序同意作為證據
    ，法院審酌該言詞陳述或書面陳述作成時之情況，認為適當
    者，亦得為證據；當事人、代理人或辯護人於法院調查證據
    時，知有刑事訴訟法第159 條第1 項不得為證據之情形，而
    未於言詞辯論終結前聲明異議者，視為有前項之同意，同法
    第159 條之5 定有明文。立法意旨在於傳聞證據未經當事人
    之反對詰問予以核實，原則上先予排除。惟若當事人已放棄
    反對詰問權，於審判程序中表明同意該等傳聞證據可作為證
    據；或於言詞辯論終結前未聲明異議，基於尊重當事人對傳
    聞證據之處分權，及證據資料愈豐富，愈有助於真實發見之
    理念，且強化言詞辯論主義，使訴訟程序得以順暢進行，上
    開傳聞證據亦均具有證據能力。查本件下列所引用之被告以
    外之人於審判外之供述或非供述證據，因公訴人、被告均已
    於本院審理時表示無意見（見本院卷第60頁反面至第62頁）
    ，且迄至言詞辯論終結前均未聲明異議，而本院審酌上開供
    述或非供述等證據資料製作時之情況，無不當取供及證明力
    明顯過低之瑕疵，認以之作為證據應屬適當，故揆諸前開規
    定，認前揭證據資料應有證據能力。
二、上揭犯罪事實，業據被告於警詢、偵查中、原審及本院審理
    時坦承不諱，核與被害人甲○○於警詢時之指述情節、證人
    李明芳於警詢時及偵查中之證述情節均相符合，並有偽造「
    甲○○」名義之國民身分證、健保卡各1張、偽造「甲○○
    」名義之印章1枚扣案可資佐證。從而，被告任意性之自白
    與事實相符，堪予採信。本案事證明確，被告犯行洵堪認定
    ，應依法論科。
三、按國民身分證係用以辨識個人身分之用，全民健康保險卡係
    由主管機關核發作為本國人士使用醫療制度之用，均屬關於
    品行或相類之證書，而係刑法第212 條所規範之特種文書。
    惟戶籍法業於97年5 月28日修正公布，增訂第75條第1 項規
    定：「意圖供冒用身分使用，而偽造、變造國民身分證，足
    以生損害於公眾或他人者，處5 年以下有期徒刑、拘役或科
    或併科新臺幣50萬元以下罰金。」第2 項規定：「行使前項
    偽造、變造之國民身分證者，亦同。」並於同年月30日生效
    施行。上開2 項規定分別為刑法第212 條偽（變）造特種文
    書及刑法第216 條、第212 條行使偽（變）造特種文書之特
    別規定，是以97年5 月30日以後所為行使偽（變）造國民身
    分證之行為，自均應以戶籍法第75條第2 項規定予以論罪科
    刑。又被告冒用甲○○名義填寫開戶申請書、印鑑卡，並在
    開戶申請書、印鑑卡上偽造「甲○○」之簽名及印文，復將
    上開偽造之國民身分證、全民健康保險卡及開戶申請文件一
    併提出於不知情之行員李明芳而行使之，欲向華南銀行申請
    開立存款帳戶以騙取「甲○○」名義之存摺、提款卡等物，
    自足生損害於甲○○本人及戶政機關、中央健康保險局、華
    南銀行對於個人資料管理之正確性。是核被告所為，係犯戶
    籍法第75條第2項、第1項之行使偽造國民身分證罪、刑法第
    216條、第212條之行使偽造特種文書罪、刑法第216條、第
    210條之行使偽造私文書罪及刑法第339條第3項、第1項詐欺
    取財未遂罪。被告所涉詐欺取財未遂罪部分雖未經公訴人起
    訴，惟此部分與其所犯之行使偽造私文罪部分有想像競合犯
    之關係，為裁判上之ㄧ罪，本院自得併與審理，附此敘明。
    被告偽造印章、印文及署押之行為，為其偽造私文書之部分
    行為；又其偽造國民身分證、特種文書及私文書後，復持之
    行使，偽造之低度行為皆為行使之高度行為所吸收，均不另
    論罪。被告與真實姓名年籍不詳綽號「小偉」之成年男子間
    ，就本案犯行皆有犯意聯絡及行為分擔，均為共同正犯。又
    被告以一行為同時交付上開偽造國民身分證、偽造全民健康
    保險卡、偽造開戶申請文件予承辦之銀行人員，欲向華南銀
    行申請開立存款帳戶以騙取「甲○○」名義之存摺、提款卡
    等物（因銀行員當場查覺有異而識破致詐欺部分為未遂）係
    一行為同時觸犯上開行使偽造國民身分證罪、行使偽造特種
    文書罪、行使偽造私文書罪、詐欺取財未遂罪，為想像競合
    犯，應依刑法第55條規定，從一重之行使偽造私文書罪處斷
    。原審以被告罪證明確，予以論罪科刑，固非無見，惟查：
    1.行使偽造私文書罪以足生損害於公眾或他人為特別要件，
    原判決主文僅記載「乙○○共同行使偽造私文書」，漏未載
    「足生損害於公眾及他人」，尚與罪刑法定主意本旨不符，
    亦與事實及理由認定不合，有主文與事實理由矛盾。2.又被
    告交付上開偽造國民身分證、偽造全民健康保險卡、偽造開
    戶申請文件予承辦之銀行人員，欲向華南銀行申請開立存款
    帳戶以騙取「甲○○」名義之存摺、提款卡等物，其已著手
    向行員李明芳施詐術，嗣經李明芳報警查獲未完成開戶，其
    已涉犯詐欺取財未遂罪，而其所犯詐欺取財未遂罪與前開有
    罪之行使偽造私文書罪間有想像競合犯之關係，為裁判上一
    罪之關係，原判決就被告所涉詐欺取財未遂罪部分未加審究
    ，亦有未洽。公訴人執此提起上訴，為有理由，自應由本院
    予以撤銷改判。爰審酌被告曾有偽造文書之前科紀錄，仍不
    知警惕，竟假冒他人身分至金融機構辦理開戶，而行使上開
    偽造之國民身分證、全民健康保險卡及開戶申請文件，足生
    損害於甲○○本人及戶政機關、中央健康保險局、金融機構
    對個人資料管理之正確性，破壞社會大眾對於文書真實信之
    信賴，兼衡被告之品行、智識程度、生活狀況、犯罪之動機
    、目的、手段、所生危害、坦承犯行之犯罪後態度等一切情
    狀，量處如主文第二項所示之刑，並諭知易科罰金之折算標
    準。
四、扣案之「甲○○」名義印章1枚，係偽造之印章，不問屬於
    犯人與否，應依刑法第219條規定宣告沒收；扣案之偽造「
    甲○○」名義國民身分證、全民健康保險卡各1張，均係共
    同正犯「小偉」所有交與被告供犯罪所用之物，爰依刑法第
    38條第1項第2款規定併予宣告沒收。至被告固於開戶申請書
    及印鑑卡上偽造「甲○○」之簽名、印文，惟證人李明芳業
    於偵查中證稱：「（問：乙○○當時是否有以甲○○名義填
    寫任何資料？）有，他來辦開戶時，有填寫開戶申請書及存
    款印鑑卡，辦的這些資料未交給員警，因為員警表示開戶並
    未完成，所以不須要提供，我們銀行已經銷燬這些資料。」
    等語（見偵查卷宗第33頁），故堪認被告偽造之「甲○○」
    署押及印文均已滅失，自毋庸予以宣告沒收；另扣案之NOKI
    A 牌手機1支（含SIM卡1張），固為共同正犯「小偉」所有
    交與被告使用，惟尚無證據足以證明係供犯罪所用或預備之
    物，又非屬違禁物，亦不予宣告沒收，附此敘明。
據上論斷，應依刑事訴訟法第369條第1項前段、第364條、第299
條第1項前段，戶籍法第75條第1項、第2項，刑法第11條前段、
第28條、第210條、第212條、第216條、第339條第3項、第1項、
第41條第1項前段、第55條、第219條、第38條第1項第2款，刑法
施行法第1條之1第1項、第2項前段，判決如主文。
本案經檢察官董怡臻到庭執行職務。
中    華    民    國    99    年    9     月    28    日
            刑事第十五庭  審判長法  官  沈宜生
                                法  官  吳炳桂
                                法  官  賴邦元
以上正本證明與原本無異。
如不服本判決，應於收受送達後10日內向本院提出上訴書狀，其
未敘述上訴之理由者並得於提起上訴後10日內向本院補提理由書
（均須按他造當事人之人數附繕本）「切勿逕送上級法院」。
                                書記官  鄭信昱
中    華    民    國    99    年    9     月    28    日
附錄：本案論罪科刑法條全文
中華民國刑法第210 條
偽造、變造私文書，足以生損害於公眾或他人者，處5 年以下有
期徒刑。
中華民國刑法第212 條
偽造、變造護照、旅券、免許證、特許證及關於品行、能力服務
或其他相類之證書、介紹書，足以生損害於公眾或他人者，處1
年以下有期徒刑、拘役或300 元以下罰金。
中華民國刑法第216 條
行使第210 條至第215 條之文書者，依偽造、變造文書或登載不
實事項或使登載不實事項之規定處斷。
中華民國刑法第339條
意圖為自己或第三人不法之所有，以詐術使人將本人或第三人之
物交付者，處5年以下有期徒刑、拘役或科或併科1千元以下罰金
。
以前項方法得財產上不法之利益或使第三人得之者，亦同。
前二項之未遂犯罰之。
戶籍法第75條
意圖供冒用身分使用，而偽造、變造國民身分證，足以生損害於
公眾或他人者，處5 年以下有期徒刑、拘役或科或併科新臺幣50
萬元以下罰金。
行使前項偽造、變造之國民身分證者，亦同。
將國民身分證交付他人，以供冒名使用，或冒用身分而使用他人
交付或遺失之國民身分證，足以生損害於公眾或他人者，處3 年
以下有期徒刑、拘役或科或併科新臺幣30萬元以下罰金。

司法院資訊處製作；財團法人民間司法改革基金會備份。
